【裁判字號】    90,判,479
【裁判日期】    900329
【裁判案由】    新型專利異議
【裁判全文】
最  高  行  政  法  院  判  決                      九十年度判字第四七九號
    原      告  甲○○
    訴訟代理人  林鎰珠律師
    被      告  經濟部智慧財產局（承受原經濟部中央標準局業務）
    代  表  人  陳明邦
右當事人間因新型專利異議事件，原告不服行政院中華民國八十八年七月十九日台八
十八訴字第二七九七一號再訴願決定，提起行政訴訟。本院判決如左：
    主  文
原告之訴駁回。
訴訟費用由原告負擔。
    事  實
緣關係人山本光學股份有限公司於八十二年九月十六日以其「游泳用眼鏡」係包括左
右一對眼眶部、用於連結眼眶部之相對向內端部之連結構件、被連結到眼眶部外端部
之連接構件及用於結合該連接構件外端部之彈性帶，特徵在於戴用時，連接構件具有
其後端部可到達耳朵附近之長度，長度之大部分或一部分由橡膠狀彈性體所構成，戴
用時該橡膠狀彈性體部分之拉伸應力較彈性帶之拉伸應力為小等情，向被告申請發明
專利，經被告編為第00000000號審查、再審查，不予專利。關係人改請新型
專利，經被告重編為第00000000號審查，准予專利。公告期間，原告以本案
結構特徵於申請前已見於第00000000號「泳鏡新構造」、第0000000
0號「改良型一體式泳鏡」新型專利案（以下分別稱引證一及二）及關係人於西元一
九九三年九月三十日出刊之1994 SWIMMINGGEAR CATALOG（以下稱引證三），為熟習
該項技術者所能輕易完成，未能增進功效，有違專利法第九十七條及第九十八條第二
項規定云云，對之提起異議。案經被告審查，為本案異議不成立之審定，發給八十七
年十一月七日台專（判）○五○四九字第一三九○五○號專利異議審定書。原告不服
，提起訴願及再訴願均遭駁回，遂提起本訴。茲摘兩造訴辯意旨如次：
原告起訴意旨略謂：一、按專利法第九十七條及九十八條第二項規定，倘被異議案於
申請前即有公開之事實，且為習知技術之運用時，誠不符新型專利要件，依法自應撤
銷其不當暫准專利權。本件被異議之第00000000號「游泳用眼鏡」 (以下簡
稱被異議案），係於八十二年九月十六日提出申請，並經核准公告於八十六年三月二
十一日之專利公報上。查以引證一而論，其係於八十三年一月十二日申請的「泳鏡新
構造」專利案，於鏡框（30）各朝兩側延伸形成有長度較長的止動部（33），該止動
部（33）完全相同於被異議案連接構件（5 ）；引證一中的第四圖所揭露者，介於兩
連結座（103 ）係以具卡齒的調整帶（12`）調整定位，而調整帶（12`）係為一體成
型的結構，而被異議案於申請專利範圍中的第２項僅係將一體成型的調整帶分開設計
為鼻帶（18）及夾（19）二種構件而已，再藉由卡止腳（23）相互結合，被異議案該
種將鼻帶（18）及夾（19）藉由卡止腳（23）結合的設計，充其量僅係為一種簡易的
習知技術運用而已，故被異議案上述結合方式係為熟習該項技術者所能輕易完成者，
被異議案為明顯運用申前既有之技術或知識，而為熟習該項技術者所能輕易完成且未
能增進功效，明顯有違專利法第九十七條與第九十八條第二項的規定。以引證二而論
，該引證二係於八十五年五月四日提出申請之「改良型一體式泳鏡」，於其中的第四
、五圖中所揭示者，具有於鏡框（20）、（21）兩側均設置有抗拉引段（203）、（2
13），當穿戴時可藉連續凹槽吸拉引之力，使鏡框（20）（21）免於變形，引證二中
的抗拉引段（203）、（213）的後端部亦可到達戴掛者之耳朵附近的長度，故引證二
中的抗拉引段（203）、（213）係相同於被異議案中的連接構件（5 ），故於被異議
案中的連接構件（5 ）係為不具創作性，有違專利法第九十七條之規定。以引證三而
論，其係為一九九三年九月三十日出刊之具泳鏡產品圖式的型錄正本，於其中第十頁
上方所揭示型號為「SW-74 」的泳鏡產品，於圖片中的泳鏡即已明確的揭露有：於眼
眶部的兩側分別朝向兩側延伸形成有頭部護帶（A），該頭部護帶（A）為將穿戴時之
滑動減少至最小限度，且採用彈性物．．．可產生緊貼感；於引證三中的頭部護帶（
A）完全相同於被異議案中於第１主項中的連接構件（5）；而由引證三內頁第十頁中
揭示有：相同於被異議案於第２主項中的裝配部、鼻帶及夾等結構特徵，故被異議案
於第２主項中的裝配部、鼻帶及夾等結構特徵皆為不具「創作性」。以引證三中的頭
部、裝配部、鼻帶及夾所能達成的功效係與被異議案中之頭部、裝配部、鼻帶及夾所
能達成的功效為完全相同，故被異議案為完全不具「進步性」者，明顯有違專利法第
九十七條與第九十八條第二項的規定，應予撤銷被異議案暫准的專利權。二、綜上所
述，被異議案於申請專利範圍中的結構特徵與引證一至三中所揭露的結構相互比較後
可知，不但於結構特徵處雷同，且被異議案為無任何明顯功效上增進，被異議案明顯
有違前揭法條之規定，希加以詳查，以期早日賜為原處分、訴願決定及再訴願決定均
撤銷及異議成立之判決等語。
被告答辯意旨略謂：引證一係八十三年一月十二日申請，引證二係八十五年五月四日
申請，引證三係八十二年九月三十日發行，均晚於系爭案申請日八十二年九月十六日
，該引證一、二、三顯非屬於系爭案申請前既有之技術或知識，自不足以證明系爭案
有違專利法第九十八條第二項規定，且系爭案之申請專利範圍係屬於物品之構造，已
符合專利法第九十七條所規定之新型定義。被告所為本案異議不成立之審定並無違法
，原告之訴無理由，敬請駁回原告之訴。
    理  由
按稱新型者，謂對物品之形狀、構造或裝置之創作或改良，為專利法第九十七條所規
定。又公告中之新型，任何人認有違反專利法第九十七條至第九十九條規定而向專利
專責機關提起異議者，依同法第一百零二條第一項規定，除應備具異議書外，並應附
具證明文件；從而有無違反專利法規定之情事，依法應由異議人附具證據供查。本件
被告以引證一係於八十三年一月十二日申請，引證二係於八十五年五月四日申請，引
證三係於八十二年九月三十日發行，均晚於本案申請日八十二年九月十六日，並不具
證據力，本案無違專利法第九十七條及九十八條第二項規定，乃為本案異議不成立之
審定，揆之前揭說明並無不合。原告雖不服，循序提起行政訴訟，主張本案與諸引證
資料結構雷同，未能增進功效，不具進步性，被告未將本案與引證資料就結構、圖式
及申請專利範圍所界定之特徵作比較，率爾認定引證資料不具證據力，難令折服云云
，但查，引證一、二、三之申請日及公開時間均晚於本案申請日，已不足以證明本案
有違專利法第九十七條及第九十八條第二項規定。況系爭申請案係以「游泳用眼鏡」
包括左右一對眼眶部，用於連結眼眶部之相對向內端部之連結構件，被連結到眼眶部
外端部之連接構件及用於結合該連接構件外端部之彈性帶，特徵在於戴用時，連接構
件具有其後端部可到達耳朵附近之長度，長度之大部分或一部分由橡膠狀彈性體所構
成，戴用時該橡膠狀彈性體部分之拉伸應力較彈性帶之拉伸應力為小，其專利範圍屬
於物品之構造，當符專利法第九十七條所規定之新型定義。從而，一再訴願決定，遞
予維持被告所為異議不成立之處分，均無違誤，原告起訴論旨，難謂為有理由，應予
駁回。
據上論結，本件原告之訴為無理由，爰依行政訴訟法施行法第二條、行政訴訟法第九
十八條第三項前段，判決如主文。
中    華    民    國     九十        年      三      月     二十九      日
                    最 高 行 政 法 院  第 三 庭
                                審 判 長 法  官      曾  隆  興
                                         法  官      吳  明  鴻
                                         法  官      徐  樹  海
                                         法  官      鄭  淑  貞
                                         法  官      林  家  惠
右  正  本  證  明  與  原  本  無  異
                                         法院書記官  陳  盛  信
中    華    民    國     九十        年      三      月     二十九      日


司法院資訊處製作；財團法人民間司法改革基金會備份。
